臺灣高等法院民事判決
109年度上易字第327號
上  訴  人  鄭洋蒝

訴訟代理人  林彥霖律師
被上訴人    阮家淇  

上列當事人間請求侵權行為損害賠償事件，上訴人對於中華民國
108年12月31日臺灣臺北地方法院107年度訴字第1380號第一審判
決提起上訴，本院於109年7月7日言詞辯論終結，判決如下：
    主      文
原判決關於命上訴人給付超過新臺幣陸萬柒仟伍佰壹拾元本息部
分，及該部分假執行之宣告暨訴訟費用之裁判（確定部分除外）
均廢棄。
上開廢棄部分，被上訴人在第一審之訴駁回。
其餘上訴駁回。
第一（確定部分除外）、二審訴訴訟費用，由兩造各負擔二分之
一。
    事實及理由
壹、程序方面：
  被上訴人經合法通知未於言詞辯論期日到場，核無民事訴訟法
  第386條所列各款情形，爰依上訴人之聲請，由其一造辯論而
  為判決。
貳、實體方面：
被上訴人未於言詞辯論期日到場，據其於原審起訴主張：上訴
  人於民國105年2月19日21時46分許，駕駛車牌號碼00-0000號
  自用小貨車（下稱系爭小貨車），沿臺北市ＯＯ區ＯＯ路O段由東
  往西方向行駛，行經同路段OOO之O號前時，本應注意前方行車
  方向號誌為紅燈及伊駕駛車牌號碼0000-00號自用小客車（下
  稱系爭小客車）於同向前方停等紅燈號誌之車前狀況，竟疏未
  注意而貿然往前行駛，自後往前撞擊系爭小客車車尾（下稱系
  爭車禍），致伊受有下背挫傷、坐骨神經痛、第五腰椎椎弓解
  離等傷害，受有新臺幣（下同）1,014,732元之損害（含醫療
  費用249,993元、休養3個月不能工作之損失487,095元、精神
  慰撫金277,644元，合計1,014,732元）等情，爰依民法第184
  條第1項前段、第2項、第191條之2、第193條第1項、第195條
  第1項前段規定，求為判命上訴人如數給付【原審判決判命上
  訴人給付被上訴人149,231元（含醫療費用6,916元、不能工作
  之損失42,315元、精神慰撫金10萬元，合計149,231元），及1
  05年10月19日起至清償日止，按週年利率百分之5計算之利息
  ，而駁回被上訴人其餘之訴。上訴人就其敗訴部分提起上訴，
  被上訴人則未上訴，未上訴部分已告確定】。
上訴人則以：
㈠伊對於系爭車禍之肇事原因不爭執，然伊當時駕駛系爭小貨車
  車速甚慢，觀諸交通事故照片顯示，伊駕駛系爭小貨車之前保
  險桿與被上訴人駕駛系爭小客車之後保險桿，於外觀上均無凹
  陷，足見系爭車禍之撞擊力極為輕微，應不至於造成被上訴人
  受有下背挫傷、坐骨神經痛之傷害。又被上訴人於105年2月29
  日至郵政總局郵政醫院（下稱郵政醫院）門診時，僅向醫師表
  示下背疼痛，經脊椎檢查後，發現有腰椎第五節椎弓之缺陷，
  足見被上訴人原患有第五椎弓解離之病症，且係因該病症引起
  其下背痛及坐骨神經痛，並非因系爭車禍造成。再被上訴人於
  105年3月7日、同年4月18日至國立臺灣醫學院附設醫院（下稱
  臺大醫院）就診，進行腰椎核磁造影MRI檢查，經該院診斷被
  上訴人腰椎第五節有椎弓解離現象，但核磁造影並未顯示周圍
  軟組織有外傷，被上訴人之椎弓解離現象可能是先天發育上之
  缺陷，而非近期之骨折，於系爭車禍發生前即已存在，故被上
  訴人應舉證證明其所受下背挫傷及坐骨神經痛之傷害，係因系
  爭車禍所造成。     
㈡又被上訴人於105年9月10係因皮膚及皮下組織局部感染而至郵政醫院就診，與系爭車禍無關，不得請求該筆醫療費；再被上訴人於105年2月29日、3月3日、3月16日、4月6日、5月18日，均在晚間前往郵政醫院或臺大醫院就診，自不得請求不能工作之損失，且被上訴人之工資，應以行政院主計總處統計之美髮及美容美體業每人每月平均薪資29,528元為計算標準，原審未審酌財政部臺北國稅局大安分局營業稅查定課徵銷售額證明（下稱系爭營業稅查定課徵銷售額證明）所列之銷售額僅為稅務機關基於課稅便利所核定，並未扣除被上訴人之營業成本，其逕以該銷售額認定為被上訴人之收入，自屬無據；另被上訴人請求之精神慰撫金過高，應予酌減等語，資為抗辯。並上訴聲明：⒈原判決不利於上訴人部分廢棄；⒉上開廢棄部分，被上訴人在第一審之訴駁回。
按因故意或過失，不法侵害他人之權利者，負損害賠償責任，
  民法第184條第1項前段定有明文。又損害賠償之債，以有損害
  之發生及有責任原因之事實，並二者之間，有相當因果關係為
  成立要件（最高法院48年台上字第481號判例意旨參照）。而
  所謂相當因果關係，係指依經驗法則，綜合行為當時所存在之
  一切事實，為客觀之事後審查，認為在一般情形下，有此環境
  、有此行為之同一條件，均可發生同一之結果者，則該條件即
  為發生結果之相當條件，行為與結果即有相當之因果關係（最
  高法院87年度台上字第154號、98年度台上字第673號判決意旨
  參照）。上訴人雖辯稱：伊當時駕駛系爭小貨車車速甚慢，撞
  擊力極為輕微，不至於造成被上訴人受有下背挫傷、坐骨神經
  痛之傷害，而被上訴人原患有第五椎弓解離之病症，其下背痛
  及坐骨神經痛係因其第五椎弓解離所引起，並非因系爭車禍所
  造成等語，惟為被上訴人所否認，被上訴人並以前詞置辯。經
  查：
㈠上訴人於105年2月19日21時46分許駕駛系爭小貨車，沿臺北市Ｏ
  Ｏ區ＯＯ路4段由東往西方向行駛，行經同路段OOO之O號前時，本
  應注意前方行車方向號誌為紅燈及被上訴人駕駛系爭小客車於
  同向前方停等紅燈號誌之車前狀況，並隨時採取必要之安全措
  施，而依當時並無不能注意之情形，竟疏未注意而貿然往前行
  駛，自後往前撞擊系爭小客車車尾，致被上訴人受有下背挫傷
  、坐骨神經痛之傷害；又被上訴人對上訴人提起過失傷害告訴
  ，經臺灣臺北地方檢察署（下稱臺北地檢署）起訴，上訴人因
  前揭過失傷害行為，經臺灣臺北地方法院（下稱臺北地院）以
  105年度交易字第139號刑事判決判處有期徒刑拘役50日，如易
  科罰金，以1千元折算1日，上訴人不服，提起上訴，經本院刑
  事庭以107年交上易字第32號刑事判決駁回其上訴確定等情，
  有上開刑事判決、道路交通事故調查報告表、道路交通事故現
  場圖、道路交通事故當事人登記聯單、照片等件附卷可稽（見
  原審北司調卷第4至9頁；原審卷一第45至55頁；臺北地檢署10
  5年度偵字第11637號偵查卷第8至11頁），復經本院調閱上開
  刑事全卷核閱屬實，而上訴人對於系爭車禍之發生經過及過失
  並不爭執（見本院卷第68頁），自堪信為真實。
㈡又被上訴人於105年2月19日系爭車禍發生後之同年月29日至郵
  政醫院就診，經診斷為下背挫傷、第五腰椎椎弓解離及坐骨神
  經痛，有郵政醫院診斷證明書1件在卷可查【見臺北地檢署105
  年度偵字第11637號偵查卷第18頁，惟其中第五腰椎椎弓解離
  之病症部分，業經原判決以無證據證明與系爭車禍有相當因果
  關係，而駁回被上訴人該部分之請求（詳見原判決「事實理由
  」欄貳㈠⒉②所載），被上訴人未上訴，已告確定】。而被上訴
  人在郵政醫院就診之病歷，於105年2月29日、3月2日記載：「
  other spondylosis with radiculopathy, lumbar region lo
  wer back pain」，於同年3月16日、4月6日、5月18日、6月16
  日記載：「low back pain. congential spondylolisthesis.
   TA（即"traffic accident"，下同） in 000000. lower bac
  k pain after TA」等語（見臺北地院105年度交易字第139號
  刑事卷一第15、16頁），郵政醫院復分別以106年3月30日醫字
  第106000023號函覆臺北地院刑事庭稱：「說明：…⒉病人阮家
  淇105年2月29日就診，診斷為下背挫傷、第五腰椎椎弓解離、
  坐骨神經痛，是經病人主訴及X-RAY檢查來判定。⒊第五腰椎椎
  弓解離可能與受傷有關，但成因可能為多重因素，無法以短期
  門診來判定。可能有潛在關連性」（見臺北地院105年度交易
  字第139號刑事卷一第52頁），以108年4月29日醫字第1080000
  47號函覆原審稱：「說明：…⒉依105年3月16日之病例紀錄：lo
  wer back pain after TA：車禍後下背疼痛：符合下背挫傷之
  診斷。L5 spondylolysis：第五腰椎椎弓解離。Radiculopath
  y：坐骨神經痛。⒊下背挫傷常因車禍或外力等鈍挫傷導致。造
  成第五腰椎椎弓解離及坐骨神經痛的原因很多，車禍鈍挫傷勢
  可能的原因之一」等語（見原審卷二第28頁），足見被上訴人
  在郵政醫院就診時，係主訴於系爭車禍後下背疼痛，且郵政醫
  院上開診斷，除依被上訴人於就診時之主訴外，並以X光檢查
  判定。另被上訴人於105年3月3日至臺大醫院急診，主訴：105
  年2月19日車禍外院第五腰椎弓解離，背痛，流鼻血等語，經
  臺大醫院檢傷分級為3，判定依據為「腰、背部鈍傷、急性中
  樞中度疼痛（4-7）」，有該院檢送被上訴人之急診檢傷評估
  紀錄在卷可憑（見上開刑事卷附被上訴人臺大醫院病歷第1頁
  ）。由被上訴人在郵政醫院及臺大醫院之前開就診紀錄觀之，
  被上訴人於系爭車禍後，確經診斷受有下背挫傷及坐骨神經痛
  之傷害，堪以認定。
㈢再被上訴人駕駛之系爭小客車在系爭車禍發生前已因等候紅燈
  號誌而停止，惟系爭小客車之右車尾燈，仍因系爭車禍碰撞產
  生撞擊而破裂，業經到場處理系爭車禍之警員陳秉澤於臺北地
  院刑事庭結證明確（見臺北地院105年度交易字第139號刑事卷
  一第111頁背面），並有道路交通事故照片等件附卷可稽（見
  臺北地檢署105年度偵字第11637號偵查卷第10、11頁），則系
  爭小客車在有後保險桿緩衝撞擊力道之情況下，仍因系爭車禍
  所生碰撞而使車尾燈破損，足見上訴人駕駛系爭小貨車撞擊系
  爭小客車仍有相當之力道。另證人即被上訴人之配偶高彥仕於
  檢察官偵訊及臺北地院刑事庭證稱：系爭車禍發生時，伊坐在
  系爭小客車副駕駛座上，有繫安全帶，但也整個貼到前面櫃子
  上又反彈回去，被上訴人的頭有稍微撞到前面擋風玻璃，也是
  反彈回去等語（見臺北地檢署105年度調偵字第1765號偵查卷
  第18頁；臺北地院105年度交易字第139號刑事卷一第67頁背面
  ），就被上訴人於系爭小客車遭撞擊後，其身體因衝擊力往前
  甩出而撞擊一節，所證與系爭車禍係由被上訴人駕駛系爭小貨
  車自後撞擊被上訴人駕駛之系爭小客車，產生由後往前撞擊之
  情狀相符，自屬可信。
㈣依上所述，堪認被上訴人駕駛之系爭小客車係因遭上訴人駕駛
  系爭小貨車由後往前撞擊，致被上訴人之身體在呈坐姿之駕駛
  狀態，於無預期之情況下，被往前甩出，隨即因反作用力而彈
  回駕駛座，其身體與駕駛座接觸之腰、背等處，因此受到碰撞
  衝擊，與系爭診斷書所載受傷之部位相當，自堪認被上訴人係
  因系爭車禍而受有下背挫傷、坐骨神經痛之傷害，且被上訴人
  上開損害與上訴人之過失行為間有相當因果關係。是上訴人辯
  稱：伊當時駕駛系爭小貨車車速甚慢，系爭車禍之撞擊力極為
  輕微，被上訴人所受下背挫傷、坐骨神經痛之傷害，係因其原
  有第五椎弓解離之病症所引起，並非系爭車禍所造成等語，並
  不足採。
㈤因此，上訴人因上開過失行為致被上訴人受有下背痛及坐骨神
  經痛之傷害如前述，則被上訴人依侵權行為之法律關係，請求
  上訴人賠償其所受損害，自屬有據。
次按不法侵害他人之身體或健康者，對於被害人因此喪失或減
  少勞動能力或增加生活上之需要時，應負損害賠償責任，民法
  第193條第1項定有明文。又不法侵害他人之身體、健康、名譽
  、自由、信用、隱私、貞操，或不法侵害其他人格法益而情節
  重大者，被害人雖非財產上之損害，亦得請求賠償相當之金額
  ，民法第195條第1項前段亦有明定。而所謂「相當之金額」，
  應斟酌加害人與被害人雙方之身分、資力與加害程度，及其他
  各種情形核定之（最高法院47年台上字第1221號、51年台上字
  第223號判例意旨參照）。上訴人辯稱：被上訴人於105年9月1
  0係因皮膚及皮下組織局部感染而至郵政醫院就診，與系爭車
  禍無關，自不得請求該筆醫療費；又被上訴人於105年2月29日
  、3月3日、3月16日、4月6日、5月18日，均係在晚間前往郵政
  醫院或臺大醫院就診，自不得請求不能前開日數之工作損失，
  且被上訴人之工資應以行政院主計總處統計之美髮及美容美體
  業每人每月平均薪資29,528元為計算標準；再被上訴人請求之
  精神慰撫金過高，應予酌減等語。經查：
㈠關於被上訴人請求醫療費用部分部分：
  上訴人辯稱被上訴人於105年9月10係因皮膚及皮下組織局部感
  染而至郵政醫院就診，與系爭車禍無關，自不得請求該筆醫療
  費一節，經核與被上訴人在郵政醫院就診之病歷記載相符（見
  臺北地院105年度交易字第139號刑事卷一第17頁），足見被上
  訴人上開部分之醫療費用230元，顯與本件傷害行為無關，上
  訴人上開所辯，堪予採信。因此，原審判命上訴人賠償被上訴
  人於如原判決附表所示105年2月29日至同年10月18日期間，前
  往郵政醫院及臺大醫院就醫所支出之醫療費用6,916元（見原
  審卷一第71至78、81、85、87頁，繳費收據；原審卷二第46、
  54、56頁，費用證明單），自應扣除上開醫療費用230元。是
  被上訴人得請求上訴人賠償之醫療費用為6,686元（計算式：6
  ,916元－230元＝6,686元），逾此數額之請求，則屬無據。
㈡關於被上訴人請求不能工作之損失部分：
⒈上訴人辯稱：被上訴人分別於105年2月29日晚上9時30分許、3
  月16日晚上8時50分許、4月6日晚上7時20分許、5月18日晚上9
  時許，前往郵政醫院就診，不得請求上開日數之工作損失等語
  ，經核與被上訴人在郵政醫院就診病歷記載相符（見臺北地院
  105年度交易字第139號刑事卷一第15、16頁），足見上訴人上
  開所辯，堪予採信，被上訴人自不得請求上開日數之工作損失
  。至上訴人辯稱：被上訴人於105年3月3日晚上10時50分許，
  前往臺大醫院就診，亦不得請求該日之工作損失等語，惟被上
  訴人於105年3月3日晚上10時50分許，前往臺大醫院急診，於
  翌日下午4時40分許始出院，有臺大醫院急診檢傷評估紀錄、
  來診病歷、急診醫囑單、急診病歷紀錄等件在卷可憑（見上開
  刑事卷附被上訴人臺大醫院病歷），足見被上訴人於105年3月
  3日晚上10時50分許至同年月4日下午4時40分許，確因系爭車
  禍醫院就診，致當日無法工作。是上訴人上開所辯，尚難採信
  。
⒉又營業稅特種稅額查定辦法第6條第7項規定：「營業人經營下
  列業別者，主管稽徵機關應依實際營業情形分業查定，其每月
  銷售額之計算方法或公式如下：…理髮業、美容業：每月銷售
  額＝工作人數×每人每日平均工作量×平均消費單價×每月營業日
  數。洗髮、剪髮、染髮、燙髮、修指甲應分別按其平均消費單
  價計算每月銷售額後合併計算。如有兼營美容相關之按摩、指
  壓、油壓、臉部保養、新娘（郎）化妝及其他服務，以及兼售
  洗髮水、洗髮精、美容保養品等均應以實際收費合併計算。」
  等語，足見系爭營業稅查定課徵銷售額證明所稱之營業額係指
  商家銷售產品、提供服務而取得之各項收入，並未扣除任何成
  營業成本支出，被上訴人所提營業稅查定課徵銷售額證明（見
  原審卷二第134頁），自無法證明被上訴人之實際收入。況被
  上訴人於105年2月19日系爭車禍發生前、後之104年、105年之
  營利所得僅分別為131,040元、102,960元，有稅務電子閘門財
  產所得調件明細表附卷可查（見本院當事人個資資料卷第3至5
  頁），足見上訴人辯稱：被上訴人之工資應以行政院主計總處
  統計之美髮及美容美體業每人每月平均薪資29,528元為計算標
  準等語，並提出行政院主計總處網頁查詢資料1件為證（見本
  院卷第59頁），堪以採信。是原審以系爭營業稅查定課徵銷售
  額證明查定被上訴人之105年銷售額為1,029,600元（見原審卷
  二第134頁），計算其每日平均營業額為2,821元（計算式：1,
  029,600元÷365＝2,821元，元以下四捨五入，下同），作為其
  不能工作之損失之計算標準，尚屬無據。
⒊因此，原審判命上訴人賠償被上訴人於如原判決附表所示105年2月29日至10月18日期間，因前往郵政醫院或臺大醫院就醫而不能工作之日數為15日，自應扣除上開105年2月29日、3月16日、4月6日、5月18日尚能工作之4日，故被上訴人因前往就醫而不能工作之日數為11日，其損失按行政院主計總處統計之美髮及美容美體業每人每月平均薪資29,528元計算，每日平均薪資為984元（計算式：29,528元÷30＝984元），被上訴人得請求不能工作之損失為10,824元（計算式：984元×11＝10,824元）。是被上訴人請求上訴人賠償不能工作之損失，於上開範圍內，核無不合，逾此部分之請求，則不應准許。 
㈢關於被上訴人請求精神慰撫金部分：
  被上訴人因上訴人之侵權行為，致受有下背挫傷及坐骨神經痛
  之傷害，業如前述，則被上訴人在精神上受有相當之痛苦，自
  不待言，被上訴人依前開規定請求上訴人賠償非財產上之損害
  ，應屬有據。而被上訴人已婚，係高中畢業，現於大學就學中
  ，從事美甲美睫工作，名下無不動產，其於104年、105年、10
  6年、107年之營利所得分別為131,040元、102,960元、93,600
  元、94,175元；上訴人已婚，係高中畢業，目前擔任食品送貨
  員，每月收入約為22,000元等情，為兩造所不爭執，並有稅務
  電子閘門財產所得調件明細表等件在卷可查（見原審卷一第46
  3、464、470頁；本院當事人個資資料卷第3至10頁）。本院綜
  合上情，並參酌兩造之教育程度、身分、地位、經濟狀況、上
  訴人加害情形及被上訴人所受損害程度等一切情狀，認被上訴
  人請求精神慰撫金10萬元，尚屬過高，應以5萬元為適當。是
  上訴人辯稱原審判命其給付之精神慰撫金過高一節，尚屬可採
  ，則被上訴人之請求，在上開金額之範圍內，應予准許，超過
  該部分之主張，則屬無據。
㈣因此，被上訴人得請求上訴人賠償醫療費用6,686元、不能工作
  之損失10,824元、精神慰撫金5萬元，業如前述，而上訴人對
  原審認定其應賠償被上訴人之其餘部分，並不爭執（見本院卷
  第68頁），則被上訴人得請求上訴人賠償之金額合計為67,510
  元（計算式：6,686元＋10,824元＋50,000元＝67,510元）。　　
綜上所述，被上訴人依侵權行為之法律關係，請求上訴人賠償6
  7,510元，及自起訴狀繕本送達上訴人之翌日即105年10月19日
  起至清償日止，按週年利率百分之5計算之利息，核無不合，
  應予准許；逾此部分之請求，為無理由，應予駁回。原審就上
  開應予准許部分判命上訴人如數給付，核無不合，上訴意旨指
  摘原判決此部分不當，聲明廢棄改判，為無理由，應予駁回。
  至原審就超過上開應予准許金額部分為上訴人敗訴判決，則有
  未洽，上訴意旨指摘原判決此部分不當，聲明廢棄改判，為有
  理由，應由本院改判如主文第二項所示。
末查上訴人請求向臺大醫院鑑定被上訴人之下背疼痛及坐骨神
  經痛之傷害，是否係因被上訴人患有第五腰椎椎弓解離所造成
  ，而非因系爭車禍所致。惟被上訴人於郵政醫院及臺大醫院就
  診之診斷依據，已據上開醫院回函說明甚詳，已足供本院認定
  被上訴人所受上開傷害之原因事實，及其與系爭車禍間有無因
  果關係之依據，則上訴人請求本院向臺大醫院鑑定一節，即無
  必要。又本件事證已臻明確，兩造其餘之攻擊或防禦方法及所
  用之證據，經本院斟酌後，認為均不足以影響本判決之結果，
  爰不逐一論列，附此敘明。
據上論結，本件上訴為一部有理由、一部無理由。依民事訴訟
  法第450條、第449條第1項、第463條、第385條第1項前段、第
  79條，判決如主文。
中　　華　　民　　國　　109 　年　　7 　　月　　21　　日
              民事第七庭    
                  審判長法  官  周玫芳
                        法  官  林翠華
                        法  官  李昆曄
正本係照原本作成。
不得上訴。
中　　華　　民　　國　　109 　年　　7 　　月　　22　　日

                        書記官  李華倫